【裁判字號】    89,上更(一),635
【裁判日期】    900529
【裁判案由】    偽造文書等
【裁判全文】
臺灣高等法院刑事判決                        八十九年度上更(一)字第六三五號
    上  訴  人
    即  被  告  丁○○ (原名.
右上訴人，因偽造文書等案件，不服台灣台北地方法院八十五年度易字第四四二三號
，中華民國八十五年十二月十九日第一審判決（起訴案號：台灣台北地方法院檢察署
八十五年度偵字第一一一二四號），提起上訴，經判決後，由最高法院發回更審，本
院判決如左：
    主  文
原判決關於行使偽造私文書部分撤銷。
丁○○連續行使偽造私文書，足以生損害於他人，處有期徒刑年陸月。
如附表一、二所示偽造之印章、印文及署押，均沒收。
    事  實
一、丁○○（原名陳英俊）於民國六十六年間，因恐嚇案件，經台灣台北地方法院處
    有期徒刑三月，緩刑三年；又於六十九年間，因竊盜案件，經本院判處有期徒刑
    四月，緩刑四年，仍不知悔悟。其係台北市○○○路○段二號四樓必和股份有限
    公司（以下簡稱必和公司）職員，竟基於概括之犯意，意圖為自己不法之所有，
    先後為下列犯行：
    (一)於八十三年十二月二十二日，佯以預付威迅實業有限公司（以下簡稱威迅公司
      ）貨款為由，使必和公司承辦會計辛○○陷於錯誤，交付必和公司為發票人，
      上海商業銀行儲蓄部為付款人，威迅公司為受款人，票載日期均為八十三年十
      二月二十二日，票號ＳＡ0000000、ＳＡ0000000，面額各為新
      臺幣（下同）四十四萬一千二百五十元之支票二紙予丁○○，丁○○詐得支票
      後，偽刻「威迅實業有限公司」印章一枚，蓋用偽造之印文於上開二張支票背
      面背書（如附表二編號一所示），以其開設之華南商業銀行懷生分行0000
      00000000帳號帳戶提出交換行使，提示兌現，足以生損害於威迅公司
      、必和公司。
    (二)於八十四年三月間，得知必和公司接獲客戶下單訂購貨物，有機可趁，偽刻「
      全鉚有限公司」（以下簡稱全鉚公司）印章一枚及「李順毅」印章一枚，向必
      和公司詐稱找到全鉚公司作模具，經全鉚公司授權，以偽刻之印章與必和公司
      簽訂八十四年三月六日之訂購合約，其上蓋用偽造之全鉚公司及負責人李順毅
      印文各一枚，及偽簽李順毅之署押「李」一枚，完成該私文書一式三份（如附
      表二編號二所示），除自留一份外，將其中二份交由必和公司。於八十四年三
      月七日，丁○○與一不詳姓名之成年男子，基於共同之犯意，由丁○○帶同該
      不詳姓名之男子至必和公司，由該男子冒稱全鉚公司負責人，佯稱領取開模費
      用，使必和公司會計辛○○陷於錯誤，簽發必和公司為發票人、上海商業儲蓄
      銀行儲蓄部為付款人，票號ＳＡ0000000、0000000號，面額各
      為七十萬元及八十萬元，票載日均為八十四年三月七日之支票二紙，由該不詳
      姓名之男子在必和公司之付款簽收簿上蓋用偽刻之印章，偽造全鉚公司及李順
      毅之印文各一枚（如附表二編號三所示）；並於上揭二支票影印後，在該影本
      上蓋用偽刻之印章，偽造全鉚公司及李順毅之印文各一枚，並偽造李順毅之署
      押「李」一枚於其上，表示全鉚公司、李順毅收受前揭二紙支票，作為收據（
      如附表二編號四所示），行使交付於必和公司，使必和公司陷於錯誤而交付前
      揭支票二紙，於二張支票背面蓋用偽刻之全鉚公司印章於支票背面（如附表二
      編號五所示），再利用不知情之外甥乙○○代為提示行使加以兌領，足以生損
      害於必和公司、全鉚公司及李順毅。
    (三)於八十四年五月間，偽刻「勝泰衛材股份有限公司」（以下簡稱勝泰公司）印
      章一枚，分別於八十四年五月十五日及同年六月十六日，佯以獲勝泰公司委託
      授權領取貨款，向必和公司分別領取美金現金三千元及四千八百四十元，共計
      美金七千八百四十元，於八十四年五月十五日簽收單上，蓋用偽造之勝泰公司
      印章，於八十四年六月十六日之簽收單上，蓋用偽造之勝泰公司印章及上揭偽
      造之李順毅印章，偽造勝泰公司及李順毅印文各一枚，表示勝泰公司領取前揭
      美金現鈔，將簽收簿行使交付於必和公司（如附表二編號六、七所示），使必
      和公司陷於錯誤，而交付美金七千八百四十元，足以生損害於必和公司、勝泰
      公司及李順毅。嗣因其僅交付美金現金三千零八十元予勝泰公司以為搪塞，勝
      泰公司追索其餘帳款，必和公司始知受騙。
    (四)丁○○受必和公司負責人壬○○個人委託，繳付壬○○向春池建設股份有限公
      司（以下簡稱春池建設公司）購買坐落於台北市○○區○○段一小段第三四、
十九、二十、二一、三一之一等地號上所興建之「夏木漱石」花鄉區第Ｆ三十
      棟房屋一戶購屋款及裝修費之機會，於八十二年六月間抽換前揭不動產預定買
      賣契約書附件之真正之付款明細表，偽刻「李毅張」印章一枚，連續自八十二
      年六月間起至八十四年七月間止，蓋用李毅張印章，偽造李毅張之印文十八枚
      於偽造之付款明細表上（如附表二編號八所示），表示李毅張代表春池建設公
      司收取房屋款及裝修費，提出行使，以取信於壬○○，使壬○○及受壬○○委
      託處理交付購屋款事宜之辛○○，誤以為丁○○所提示行使之付款明細表為真
      正，且丁○○有依約如期交付購屋款及裝修費，乃先後交付款項予丁○○，其
      時間、金額如附表三所示，總計共交付一千二百零八萬六千八百元予丁○○，
      丁○○則僅交付七百十八萬六千元予春池建設公司，以為搪塞，其餘四百九十
      萬零八百元詐欺據為己有，足以生損害於壬○○、李毅張及春池建設公司。
三、案經被害人壬○○及必和公司訴請台灣台北地方法院檢察署檢察官偵查起訴。
    理  由
一、上訴人即被告丁○○（原名陳英俊）未到庭辯解，惟其具狀及更審前矢口否認有
    偽造文書及詐欺之犯行，辯稱：伊經同意代領取款項並經壬○○同意借款使用，
    沒有偽造文書及詐欺之行為云云。
二、惟查：
（一）右揭犯罪事實，業據告訴人壬○○及必和公司代表人壬○○指訴綦詳，明確證
      稱彼未同意借錢給被告，及被告冒用公司客戶名義詐取貨款。並經證人必和公
      司協理戊○○、會計辛○○證述屬實（見原審卷第九十四、九十五、一二四、
      一二五頁、本院八十九年七月三十一日、十月二日、十月三十日訊問筆錄）。
      又有被告於八十五年元月四日與告訴人之代表人壬○○就詐領款項願意分期返
      還所簽訂協議書、書立之還款計畫表等附卷可稽（見偵查卷第六、七、二十四
      頁）。
（二）事實一(一)被告冒威迅公司偽造文書、詐欺部分：另經證人威迅公司經理實際負
      責人郭國華證明屬實，明確指證被告偽刻威迅公司印章，冒領貨款（見本院囑
      託彰化地方法院九十年四月十九日訊問筆錄），並有被告出具之請款單、華南
      商業銀行懷生分行000000000000帳號帳戶存款往來明細表、附表
      二編號一所示之偽造背書、冒領之支票影本二紙、必和公司於八十四年八月二
      十一日出具之說明書、被告為償還詐欺所交付必和公司之不兌現之支票五張、
      上海商業銀行儲蓄部八十九年十一月八日上儲存八九一一０五號函及所附支票
      正背面影本在卷可證（見原審卷第十九、二十、二十一、二十二、二十三頁、
      本院更審卷內上揭銀行函）。
（三）事實一(二)被告冒全鉚公司偽造文書、詐欺部分：另經被告於偵查中坦承偽刻全
      鉚公司印章（見偵查卷第十三頁反面），證人被告之外甥乙○○證稱：遭被告
      利用領取支票款（見本院八十九年十一月二十七日訊問筆錄），證人全鉚公司
      總經理甲○○證述：並未與必和公司簽訂定購合約，也未委任被告領款，公司
      董事長是范貴美，不是李順毅，全鉚公司及李順毅印章是被告偽刻的，被告偽
      造文書、詐欺款項，與全鉚公司無關等語（見原審卷第一二三、一二四頁、本
      院八十九年十月三十一日訊問筆錄），復有被告偽造之如附表二編號二、三、
      四、五所示之訂購合約書、付款簽收簿、偽造背書、冒領之支票影本、上海商
      業銀行儲蓄部八十九年十一月八日上儲存八九一一０五號函及所附支票正背面
      影本在卷可證（見原審卷第二十三之一、二十三之二、二十六頁、本院更審卷
      內上揭銀行函）。
（四）事實一(三)被告冒勝泰公司偽造文書、詐欺部分：另經證人勝泰公司總經理己○○證明屬實，明確指稱公司負責人為庚○○，李順毅非其公司負責人，附表二
      編號六、七之簽收單上勝泰公司、李順毅印章，並非其公司及負責人之印章（
      見本院八十九年十二月十一日訊問筆錄），並有訂購合約書、被告偽造如附表
      二編號六、七所示之簽收單二張、勝泰公司追索欠款之傳真影本在卷可稽（見
      原審卷第二十七、二十八、三十頁）。
（五）事實一(四)被告冒春池建設公司偽造文書、詐欺部分：另有不動產預定買賣契約
      書；真、假付款明細表附卷足憑（如附表二編號八所示，見偵查卷第四、五、
      二十二頁）。
（六）被告聲請傳訊勝泰公司股東丙○○，證明經該公司同意刻用印章云云。經依被
      告陳報之住址傳訊，並無其人。又向戶政機關及勝泰公司查詢，均無其住址或
      設籍之資料，現下落不明，有彰化縣美和鎮戶政事務所八十六年五月二十七日
      和分字第一七八八、一七八九號答覆表二件、勝泰公司勝函字第八五００一號
      函在卷可按（見原審卷第四十八頁、本院上訴卷第四十七、四十八頁），已無
      從傳查。經本院傳訊勝泰公司總經理己○○已明確指證被告冒用勝泰公司名義
      ，偽刻印章、詐欺款項，勝泰公司負責人為庚○○，並非李順毅。且被告以李
      順毅名義，偽刻印章，分別冒為兩家不同之全鉚公司及勝泰公司負責人領款，
      足見其虛假，此部分犯行，已極明確，自無再調查丙○○之必要。
（九）被告取得美金七千八百四十元，雖交予勝泰公司三千零八十元；取得蘇必仁一
      千二百零八萬六千八百元，付予春池建設公司部分四百九十萬零八百元。不過
      因該款項係陸續支付，被告為連續詐欺大量款項，如前款未支付部分，後款將
      無從詐得，如不支付部分款項，將立即東窗事發，無從再連續詐取其餘款項，
      不因其支付部分款項，而認其無詐欺之犯意及行為。
（十）綜上所述，被告所辯，無非卸責之詞，不足採信，其罪證明確，犯行堪以認定
      。
三、被告意圖為自己不法之所有、偽刻印章、偽造印文、署押、偽造私文書持以行使
    ，先後詐取財物，足以生損害於他人，核其所為，係犯刑法第三百三十九條第一
    項之詐欺取財罪，第二百十六條、第二百十條之行使偽造私文書罪。其偽造印章
    、偽造印文及偽造署押，為偽造私文書之階段行為，偽造私文書後持以行使，偽
    造之低度行為為行使之高度行為所吸收，均不另論罪。被告與不詳姓名之成年男
    子間就事實欄一(二)部分，有犯意之聯絡與行為之分擔，為共同正犯。被告利用不
    知情之乙○○犯罪，為間接正犯。被告一行為同時行使偽造全鉚公司及李順毅或
    勝泰公司及李順毅等之文書，侵害不同之法益，各為想像競合犯，均應分別從一
    重處斷。其先後多次詐欺取財、行使偽造私文書犯行，均時間緊接，方法相同，
    且犯構成要件相同之罪名，顯係基於概括之犯意，反覆為之，均應論以連續犯，
    並加重其刑。所犯事實欄一、(一)、(二)、(三)、(四)行使偽造私文書罪與詐欺取財罪間
    ，有方法與結果之牽連關係，為牽連犯，應從較重之連續行使偽造私文書罪處斷
    。公訴人就附表二編號一、二、三、四、五、六、七之偽造私文書、行使偽造私
    文書部分雖漏未起訴，亦未就事實欄一、(四)部分起訴，惟前者與已起訴之詐欺罪
    部分有牽連犯之裁判上一罪關係，後者有連續犯之裁判上一罪關係，為起訴效力
    所及，法院自應一併審理。
四、原審對被告為有罪科刑之判決，固非無見。惟查：（一）被告偽造附表二編號一
    、二、五所示之文書，原審漏未調查、審判，自有疏漏。（二）被告係與不詳姓
    名之成年男子冒稱全鉚公司負責人，偽造文書冒領支票，再利用不知情之乙○○
    行使偽造背書之支票提領，原審未傳訊乙○○及相關證人查證，認被告與乙○○
    至必和公司偽造文書詐領支票，有認定事實不依證據之違誤。（三）被告係偽刻
    李順「毅」之印章及偽造印文、文書，原審誤為李順「新」，與卷內資料不符。
    （四）事實欄一、(二)部分，被告係八十四年三月七日假冒全鉚公司詐欺，原審誤
    為八十三年三月七日。（五）事實欄一、(一)部分，原審事實欄認被告僅單純詐欺
    ，並未偽造文書，但理由欄認此部分，被告有偽造文書及詐欺犯行，屬牽連犯，
    亦相互矛盾。（六）原判決據上論結欄，漏引罰金罰緩提高標準條例第一條前段
    ，均有未合，自屬無可維持。被告上訴意旨，仍執前詞，否認犯罪，雖不足採，
    但原判決既有可議，自應由本院將原判決行使偽造私文書部分，撤銷改判（被告
    被訴侵占部分已判決無罪確定）。爰審酌被告詐騙之金額高達七百餘萬元及其素
    行、品行、犯罪之動機、目的、次數、手段、所生危害及犯罪後未償還詐騙款項
    等一切情狀，量處與原審相同如主文第二項所示之刑，如附表一所示之偽造之印
    章，雖未扣案，但無證據證明業已滅失，應宣告沒收。如附表二所示之文書，其
    上偽造之印文、署押，依法不論屬於犯人與否，均應宣告沒收。
五、被告經合法傳喚，無正當理由未到庭，爰不待其到庭陳述，逕行判決。
六、據上論斷，應依刑事訴訟法第三百六十九條第一項前段、第三百六十四條、第三
    百七十一條、第二百九十九條第一項前段、刑法第五十六條、第二百十六條、第
    二百十條、第三百三十九條第一項、第五十五條、第二百十九條、罰金罰鍰提高
    標準條例第一條前段，判決如主文。
本案經檢察官柯麗鈴到庭執行職務。
中    華    民    國     九十     年       五       月       二十九     日
                               臺灣高等法院刑事第五庭
                                   審判長法  官  曾  德  水
                                         法  官  楊  貴  雄
                                         法  官  趙  功  恆
右正本證明與原本無異。
如不服本判決應於收受送達後十日內向本院提出上訴書狀，其未敘述上訴之理由者並
得於提起上訴後十日內向本院補提理由書（均須按他造當事人之人數附繕本）。
                                         書記官  孫  佩  琳
中    華    民    國     九十     年       五       月       二十九     日
附錄本案論罪科刑法條全文：
刑法第二百十六條
行使第二百十條至第二百十五條之文書者，依偽造、變造文書或登載不實事項或使登
載不實事項之規定處斷。
刑法第二百十條
造私文書，足以生損害於公眾或他人者，處五年以下有期徒刑。
刑法第三百三十九條第一項
意圖自己或第三人不法之所有，以詐術使人將本人或第三人之物交付者，處五年以下
有期徒刑、拘役或科或併科一千元以下罰金。
附表一：（偽刻之印章）
一、偽刻威迅實業有限公司印章一枚。
二、偽刻全鉚有限公司印章一枚。
三、偽刻李順毅印章一枚。
四、偽刻勝泰衛材股份有限公司印章一枚。
五、偽刻李毅張印章一枚。
附表二：（偽造之印文或署押）
┌──┬──────────────┬────────────┬──────┐
│編號│文書或證券之名稱            │偽造之印文或署押        │備註        │
├──┼──────────────┼────────────┼──────┤
│一  │必和公司所簽發上海商業銀行儲│二張支票背面背書威迅實業│見本院更審
      │蓄部為付款人、威迅公司為受款│有限公司印文各一枚      │卷內向上海
│    │人、票載日期均為八十三年三月│                        │銀行儲蓄部
│   │二十二日、票號ＳＡ一五九五一│                        │調取函文後
│    │二四、ＳＡ0000000、面│                        │附支票影本  │
│    │額各為四十四萬一千二百五十元│                        │            │
│    │之支票二張。                │                        │            │
├──┼──────────────┼────────────┼──────┤
│二  │必和公司與全鉚公司所簽八十四│全鉚有限公司印文一枚    │見原審卷第二
│    │年三月六日之訂購合約一式三份│李順毅印文一枚          │十六頁      │
│    │                            │李順毅之「李」簽名署押一│            │
│    │                            │枚                      │            │
├──┼──────────────┼────────────┼──────┤
│三  │ 必和公司付款簽收簿上       │全鉚有限公司印文一枚    │見原審卷第二│
│    │                            │李順毅印文一枚          │十三之一頁  │
│    │                            │李順毅之「李」簽名署押一│   │
│    │                            │枚                      │            │
├──┼──────────────┼────────────┼──────┤
│四  │發票人必和公司、付款人上海商│全鉚公司公司印文一枚    │見原審卷第二│
│    │業儲蓄銀行、受款人全鉚公司、│李順毅印文一枚          │十三之二頁  │
│    │帳號：六二八七二二之一、票號│李順毅之「李」簽名署押一│            │
│    │ＳＡ0000000、ＳＡ一六│枚                      │            │
│    │三九一八九、面額七十萬元、八│                        │            │
│    │十萬元、票載日均為八十四年三│                        │            │
│    │月七日之支票二張，加以影印，│                        │            │
│    │在影本上蓋章簽收，作為收據之│                        │            │
│    │文書。                      │                        │            │
├──┼──────────────┼────────────┼──────┤
│五  │右揭支票二張背面背書        │二張支票背面全鉚有限公司│同編號一所註│
│    │                            │印文各一枚              │            │
├──┼──────────────┼────────────┼──────┤
│六  │必和公司八十四年五月十五日簽│勝泰建材股份有限公司印文│見原審卷第二│
│    │收單                        │一枚                    │十八頁      │
│    │                            │李順毅印文一枚          │            │
│    │                            │                        │            │
├──┼──────────────┼────────────┼──────┤
│七  │必和公司八十四年六月十六日簽│勝泰建材股份有限公司印文│同右        │
│    │收單                        │一枚                    │            │
│    │                            │李順毅印文一枚          │            │
├──┼──────────────┼────────────┼──────┤
│八  │購買春池建設公司夏木漱石花  │李毅張印文十八枚        │見偵查卷第五│
│    │鄉區第Ｆ三十棟房地付款明細  │                     │頁          │
│    │表                          │                        │            │
└──┴──────────────┴────────────┴──────┘
附表三：（單位：新台幣元）
(一) 82.06.       $4,780,000
(二) 83.03.02     $300,000（屋款）
(三) 83.03.18     $106,800（設計費）
(四) 83.04.07     $300,000
(五) 83.05.06     $300,000
(六) 83.06.02     $300,000
(七) 83.07.05     $300,000
(八) 83.08.02     $300,000
(九) 83.09.03     $300,000
(十) 83.09.15     $100,000（施工保證金）
(十一) 83.10.03     $300,000
(十二) 83.10.26     $300,000
(十三) 83.11.03     $54,000（第三期設計）
(十四) 83.11.22     $36,000（設計圖款）
(十五) 83.12.01     $300,000
(十六) 83.12.28     $300,000
(十七) 84.01.13     $300,000
(十八) 84.02.16     $290,000
(十九) 84.03.16     $290,000
(二十) 84.03.31     $580,000
 84.04.24     $580,000
 84.05.27     $980,000
 84.07.17  +) $690,000
----------------------------------------
             $12,086,800 --》共支領
             - 7,186,000 --》已交付
             ------------
               4,900,800 --》詐欺所得


司法院資訊處製作；財團法人民間司法改革基金會備份。
